臺灣臺北地方法院民事判決
109年度簡上字第493號
上  訴  人  萬榮行銷股份有限公司

法定代理人  許勝發  
訴訟代理人  施朝明  
            林銘輝  
被上訴人    林紜萱即林鳳仙


訴訟代理人  張家榛律師
上列當事人間債務人異議之訴事件，上訴人對於中華民國109年1
0月8日臺灣臺北地方法院臺北簡易庭109年度北簡字第6907號第
一審判決提起上訴，本院於110年10月28日言詞辯論終結，判決
如下：
    主      文
原判決關於後開第二項、第三項、第四項之訴部分，暨訴訟費用
之裁判均廢棄。
確認上訴人所執臺灣臺北地方法院臺北簡易庭九十五年度北簡字
第三三六九號民事判決所示之債權於超過新臺幣壹拾壹萬壹仟參
佰陸拾貳元部分對被上訴人不存在。
上訴人不得執臺灣臺北地方法院臺北簡易庭九十五年度北簡字第
三三六九號民事判決就超過新臺幣壹拾壹萬壹仟參佰陸拾貳元部
分為執行名義，對被上訴人為強制執行。
臺灣臺北地方法院一○九年度司執智字第三一○二八號清償債務強
制執行程序，於超過新臺幣壹拾壹萬壹仟參佰陸拾貳元對被上訴
人所為之強制執行程序，應予撤銷。
其餘上訴駁回。
第一、二審訴訟費用，由上訴人負擔百分之七十五，餘由被上訴
人負擔。
    事實及理由
一、被上訴人起訴主張：上訴人於民國109年3月間向本院聲請對
    伊所有之財產強制執行，主張其對伊尚有如新臺幣29萬0137
    元之債權及如附表所計算利息之債權（下稱系爭債權），並
    經本院就伊對於第三人之信託受益權債權核發支付轉給命令
    在案。惟伊前於98年3月3日依消費者債務清理條例（下稱消
    債條例）聲請更生時，即已將上訴人之上開債權列入於債權
    人清冊陳報狀及更生方案之償還計畫表中，伊就所知之債權
    人及各債權之數額、原因及種類已據實提出，並未有疏漏而
    有可歸責之事由，且上訴人未於更生執行程序之法定期間內
    陳報債權，依消債條例第73條第1項規定，上訴人之系爭債
    權於107年3月間，經被上訴人依更生條件履行完畢後，依法
    即已視為消滅，則原執行名義所表彰之債權既嗣後已視為消
    滅，自屬強制執行法第14條之消滅或妨礙債權人請求之事由
    ，上訴人執前開執行名義就被上訴人之信託受益權債權聲請
    強制執行，於法即屬無據。並聲明：㈠確認上訴人所執臺灣
    臺北地方法院臺北簡易庭95年度北簡字第3369號民事確定判
    決（下稱系爭確定判決）所示之債權對被上訴人不存在；㈡
    上訴人不得執系爭確定判決為執行名義，對被上訴人所有財
    產為強制執行；㈢臺灣臺北地方法院109年度司執智字第3102
    8號清償債務強制執行事件（下稱系爭執行事件），對被上
    訴人所為之強制執行程序應予撤銷。
二、上訴人則以：原審以上訴人未於更生執行程序之法定期間內
    陳報債權為理由，判決上訴人敗訴，惟檢視原審判決兩造之
    不爭執事項可知，被上訴人於依消債條例聲請前置調解及至
    法院認可更生方案確定期間，上訴人皆未接獲更生程序中任
    何通知，縱依消債條例第14條第2項規定以公告擬制其發生
    送達之效力，仍不得據此遽認被告知悉公告之內容，即未受
    法院送達上開公告之債權人，對於法院之公告並無注意義務
    ，如債權人未依其他情事或途徑知悉公告內容，其未申報債
    權尚難認有過失而可歸責，上訴人於本件既無可歸責之事由
    ，本件應符合消債條例第73條第1項但書所定：但未申報係
    因不可歸責於債權人之事由者，債務人仍應依更生條件負履
    行之責規定之適用。又被上訴人明知上訴人對其有此筆系爭
    債權存在，其一方面與上訴人協議還款方案後，另一方面又
    向改制前之臺灣板橋地方法院（現更名為臺灣新北地方法院
    ，以下仍稱板橋地院）聲請更生，並利用法院誤以為被上訴
    人已私下跟上訴人達成清償協議而未通知上訴人，被上訴人
    此舉符合消債條例第134條第8項後段之規定。復參照消債條
    例之立法精神，係為兼顧債權人、債務人雙方之利益，使不
    幸陷入經濟困境之消費者，有重建復甦之機會，本件被上訴
    人既已清償35.13％之債務而免除64.87％之債務，自應有依該
    條例規定，誠實提供法院各項資料及注意資料正確性之法律
    上義務等語，資為抗辯。
三、原審為被上訴人勝訴之判決，上訴人不服，提起上訴，並聲
    明：原判決廢棄。被上訴人則答辯聲明：駁回上訴。
四、兩造不爭執之事項：
㈠、被上訴人在板橋地院98年度消債更字第220號系爭消債事件聲
    請狀中，於債權人清冊陳報狀曾將上訴人在內之12家銀行列
    為債權人，所附之財團法人聯合徵信中心債權人清冊亦列上
    訴人為債權人。
㈡、被上訴人上揭聲請狀所附證物六前置協商程序債權人清冊，
    則未列入上訴人為債權人。
㈢、板橋地院於98年3月13日以板院輔民麟98年度消債更字第220
    號函詢各債權人對債務清理清算事件表示意見，該函未曾通
    知上訴人。
㈣、板橋地院於98年6月26日以98年度消債更字第220號准許被上
    訴人更生程序，並於同年7月3日揭示公告於新北巿三重區公
    所。
㈤、板橋地院於98年7月14日以板院輔98司執消債更月字第575號
    檢送開始更生之公告及債權人清冊，未通知上訴人。
㈥、被上訴人於98年8月17日向板橋地院陳報分72期、為期6年之
    更生償還計劃方案中，所列債權人名冊上將上訴人誤載為「
    萬泰」行銷股份有限公司（板橋地院98年司執消債更字第57
    5號卷〈下稱更生卷〉第75頁）。
㈦、板橋地院於98年9月3日以板院輔98司執消債更月字第575號函
    ，將該院所編造之債權表（下稱系爭債權表）寄送予債權人
    ，上訴人未被列入其中，前開債權表並於98年9月9號張貼完
    畢。
㈧、板橋地院於98年9月16日以板院輔98司執消債更月字第575號
    ，發函予債權人應於10日內就被上訴人所提出更生方案表示
    意見，上訴人未列其中。
㈨、被上訴人於98年9月11日重新向板橋地院陳報分96期、為期8
    年之更生償還計劃方案中，所列債權人名冊10人中並未將上
    訴人及其債權金額列入。　　
㈩、板橋地院於99年2月8日以98年度消債更字第575號認可更生方
    案，該裁定未送達上訴人，並於99年3月10日確定，上訴人
    嗣於99年6月23日申報其債權。
五、得心證之理由：
　　被上訴人主張系爭債權已因更生條件全部履行完畢，而視為
    消滅，上訴人即不得再執前述確定判決對被上訴人聲請強制
    執行事件，並訴請確認系爭債權不存在及撤銷系爭執行事件
    ，上訴人則以前詞置辯。是本件爭點厥為：上訴人是否因不
    可歸責於己之事由，致未於法院所定申報債權之期間內申報
    債權，而得要求被上訴人依更生條件負履行之責？
㈠、上訴人主張其未申報系爭債權係因不可歸責於已之事由，是
    否有理？
　⒈按更生方案經法院裁定認可確定後，除本條例別有規定外，
    對於全體債權人均有效力；債務人依更生條件全部履行完畢
    者，除本條例別有規定外，已申報之債權未受清償部分及未
    申報之債權，均視為消滅。但其未申報係因不可歸責於債權
    人之事由者，債務人仍應依更生條件負履行之責，消債條例
    第67條前段、第73條分別定有明文。準此，債權人於更生程
    序未申報債權，僅於其具有不可歸責於己之事由，債務人始
    應依更生條件負履行之責，即債權人之債權於更生條件範圍
    內為不免責債權，逾此範圍則已免責仍不得向債務人請求。
    又關於消債條例第73條但書之可歸責與否之認定方式，應由
    法院依具體個案認定之，不得僅以法院已依法公告申報債權
    與補報債權期間，即遽認債權人係可得而知前開公告內容，
    並據此逕認債權人未申報債權有可歸責之事由（97年第4期
    民事業務研究會第13號意旨可資參照）。
　⒉查被上訴人前向板橋地院聲請更生，經板橋地院以98年度消
    債更字第220號裁定准予更生，並於98年7月14日公告債權人
    應於98年7月17日前向板橋地院申報債權，該公告於98年7月
    14日揭示於改制前臺北縣三重巿（現新北市三重區）公所之
    公告欄，嗣更經板橋地院於99年2月8日以98年度司執消債更
    字第575號裁定，認可更生方案，並於99年3月10日確定，且
    被上訴人業依該裁定更生還款方案，於107年3月間履行完畢
    。被上訴人雖於上開程序中，曾在所出具之陳報債權人清冊
    書狀上，將上訴人列為債權人，且所附之財團法人聯合徵信
    中心債權人清冊亦列載上訴人為債權人，惟板橋地院卻未通
    知上訴人參與相關之更生程序，致上訴人之債權均未能列入
    上開程序參與分配等節，均為兩造所不爭執，已如上述，是
    此部分之事實，均堪認定。
　⒊被上訴人固稱，其於更生聲請時已將系爭債權列於債權人清
    冊，因其未能明確記憶各債權銀行及債權金額明細，故嗣後
    依板橋地院司法事務官於98年9月3日所編之債權表（見原審
    卷第388至396頁，下稱系爭債權表）作為本件清償計算依據
    云云。惟：
　①被上訴人既已明知上訴人對其有上揭所述之系爭債權存在，
    並已參照被上訴人於財團法人金融聯合徵信中心當事人綜合
    信用報告中所列之債權人及債權金額，將上訴人列於債權人
    清冊上；更於收悉板橋地院要求其提出更生方案後，再於98
    年8月17日具狀提出明確之償還計畫表（見原審卷第264頁）
    ，將上訴人之系爭債權列入該表編號第12號內，其上詳盡記
    載上訴人之債權金額為31萬7000元，且分別臚列上訴人之債
    權數額佔其整體債務總額比為10.62%、上訴人每期可分配之
    債權金額為1,274元、預估可分配總金額為9萬1,746元等內
    容，可徵被上訴人所辯：因未能明確記憶上訴人為債權人及
    其債權金額，是依司事官之系爭債權表作為清償計算之依據
    云云，應屬臨訟推諉之詞，不足採信。
　②又被上訴人見板橋地院所公告之系爭債權表僅列債權人10人
    （漏未列載置於編號12之上訴人債權）後，即於98年9月11
    日、9月14日陳報之更生償還計畫表中，逕將上訴人之系爭
    債權予以刪除未列，此有卷附被上訴人上開償還計畫書狀可
    稽（見原審卷第384至387頁）。惟查，進入更生之債權，其
    數額可能因計算更生時點而有所更異，然除非債權人將債權
    全部轉讓，否則債權人不因而變動，是以，法院所編製之債
    權表若與債務人所提供之債權清冊有不符之處，無論債權人
    或債權減少、增加，消債條例均有賦予債務人異議之機制，
    債務人當據此機制，確實反應其所知之債權債務實際情形，
    否則，將致債務人有無法重建更生及保障債權人公平受償之
    虞。本件被上訴人見司法事務官所作之系爭債權表未將上訴
    人系爭債權列入，即以之為藉詞稱係依系爭債權表作為本件
    清償計算依據，恁置已知悉債權之存在不論，而主張無須清
    償系爭債權云云，所為殊與誠信原則相悖，本件難認有何應
    捨上訴人債權利益以成就被上訴人債務免除利益之正當化理
    由或依據。
　⒋另原審復認為，因債務人多為經濟上高度弱勢，難以期待其
    單方面得就全體債權人、債權內容提出完整清冊，是消債條
    例乃同時規定債權人為自己申報債權之義務，且上訴人雖為
    資產管理公司，其仍應負有比一般民間債權人較高之注意義
    務，固非無見。然，債權人於法律上具有之原合法債權，因
    債務人聲請依消債條列清理其債務，即被大幅或完全清理消
    滅，其對於法院之公告，並無法律所規定外之其他應注意義
    務（否則法律將因過度扶助債務人而對債權人過度苛刻，助
    長有心人僥倖心理）；又因消債條例第73條第1項所定有無
    可歸責之事由，攸關債權人之債權是否消滅，為求公平，是
    否有可歸責之事由，自應依個案情形予以審酌，包括債務人
    有無違反消債條例所定之「協力」「誠實」義務等因素，不
    得僅以法院依法公告開始更生裁定、申報債權及補報債權期
    間等情事，即逕認債權人應可知悉或應予知悉上開公告內容
    。於本件，被上訴人明知有上訴人此債權人存在，卻對系爭
    債權表未載上訴人債權乙事指出疏漏或提出異議，以協力法
    院就漏未調查之債權人及其債權補實更正，放任上訴人之系
    爭債權未列於系爭債權表，並基此錯誤據以履行更生方案；
    而反觀本件上訴人於開始更生或其後之程序，確均未受法院
    送達或通知，因而無從知悉前開更生相關程並進而於申報債
    權期間內及時申報相關，以致失權無法依更生程序行使權利
    ，則上訴人之所以未申報系爭債權，確係基於不可歸責於己
    之事由所致，堪可認定。
㈡、上訴人對於被上訴人之系爭債權是否因被上訴人之更生方案
    已履行完畢而消滅，其得否要求被上訴人依更生條件負履行
    之責？
　⒈按「法院裁定開始更生程序後，應即將下列事項公告之：三
    、申報、補報債權之期間及債權人應於期間內向監督人申報
    債權；未選任監督人者，應向法院為之；其有證明文件者，
    並應提出之…五、對於已申報、補報債權向法院提出異議之
    期間。」消債條例第47條第1項第3、5款定有明文。又依前
    開第47條第4、5項所定，第1項公告及債權人清冊應送達於
    已知住居所、事務所或營業所之債權人，該公告另應送達於
    債務人；債權人清冊已記載之債權人，視為其已於申報債權
    期間之首日為與清冊記載同一內容債權之申報。觀諸該條第
    4、5項之立法理由明載：「為簡化債權申報程序，債務人提
    出之債權人清冊已載明債權人及其債權內容者，視為債權人
    已於申報期間首日為同一內容之申報。又已記載於債權人清
    冊之債權，既已視為申報，債權人未依限申報者，亦不生失
    權之效果」等語，可知上開關於債權申報之規定，乃對於更
    生所處理之債權，為求其金額之正確，特明定應以公告方式
    提供債權人申報債權，然除了公告之外，對於已知悉之債權
    人之住居所、事務所或營業所者，法院仍應另行送達以資補
    充；且已記載於債務人所提債權人清冊之債權，既已視為申
    報，縱債權人未依限申報者，亦不生失權之效果，即應以債
    權人清冊所載之債權金額，逕列載於債權表。
　⒉被上訴人於本件更生程序聲請之98年3月3日，其即於債權人
    清冊上載明被上訴人對上訴人所負擔之債務金額為31萬7,00
    0元，此有被上訴人陳報之債權人清冊陳報狀附卷可稽（見
    原審卷第232至234頁），該數額亦與被上訴人於財團法人金
    融聯合徵信中心當事人綜合信用報告中所載上訴人對被上訴
    人之債權金額一致（見原審卷第547頁），堪認被上訴人明
    確知悉其對上訴人確實有如上所述之債務存在，此且為上訴
    人所不爭執。而承前所述，被上訴人既於聲請更生之際，業
    將上訴人之債權列入債權人清冊，板橋地院於裁定被上訴人
    開始更生後，在更生程序進行期間，除應將消債條例第47條
    第1項所規定之事項公告外，並應依消債條例第47條第4項之
    規定，將前開公告及債權人清冊送達於上訴人，始為適法，
    縱上訴人嗣後未再申報債權，亦應認其已於申報債權期間之
    首日為同一內容債權之申報。嗣板橋地院司法事務官於98年
    7月14日以板院輔98司執消債更月字第575號，將消債條例第
    47條第1項所定事項予以公告（見原審卷第254至258頁，以
    下稱系爭公告），然前開公告並未合法送達於上訴人。系爭
    公告既未曾合法送達予上訴人，板橋地院又未以被上訴人提
    出之債權人清冊上所載之上訴人系爭債權金額，做為上訴人
    之申報債權，亦未將其列載於公告之系爭債權表中（見原審
    卷第392至396頁），則板橋地院所為之前開公告及嗣後製作
    之債權表均難認為適法。而被上訴人既已明確知悉上訴人對
    伊擁有系爭債權，卻於板橋地院編製系爭債權表時，未就漏
    列上訴人債權乙事異議或為相應表示，致損害上訴人無法與
    其他債權人公平受償之機會，參照消債條例第46條第3款所
    課予之誠實及據實說明義務，被上訴人實已違反前開規定之
    精神明甚。
　⒊本件被上訴人於債權人清冊明載積欠上訴人債務數額為31萬7
    ,000元，兩造對前開金額亦無爭執，而上訴人於前揭更生程
    序並無可歸責之事由，依消債條例第73條但書規定，被上訴
    人仍應依更生方條件負履行之責，上訴人自得依原更生方案
    內容請求被上訴人清償債權至與其他無擔保債權人同一受償
    成數之金額，而本件原更生方案之總清償比例為35.13％，是
    上訴人得請求之債權金額應為11萬1,362元（317,000元×35.
    13％＝111,362元，元以下四捨五入）。
六、綜上所述，被上訴人訴請確認上訴人所執本院系爭確定判決
    所示之債權對被上訴人不存在；上訴人不得執系爭確定判決
    為執行名義，對被上訴人所有財產為強制執行；系爭執行事
    件之強制執行程序應予撤銷等請求，於超過11萬1,362元部
    分，為有理由，應予准許，逾此部分之請求，即屬無據，應
    予駁回。從而，原審就超過上開應予准許部分，為上訴人敗
    訴之判決，自有未洽，上訴意旨指摘原判決此部分不當，求
    予廢棄改判，為有理由，本院爰廢棄原判決，並改判如主文
    第二至第四項所示。至於上開應准許部分，原審為上訴人敗
    訴之判決，並無不合，上訴人仍執陳詞，指摘原判決此部分
    不當，求予廢棄改判，為無理由，應駁回其上訴。
七、本件事證已臻明確，兩造其餘之攻擊或防禦方法及所用之證
    據，經本院斟酌後，認為均不足以影響本判決之結果，爰不
    逐一論列，併此敘明。
八、據上論結，本件上訴為一部有理由、一部無理由，依民事訴
    訟法第436條之1第3項、第449條第1項、第450條、第79條，
    判決如主文。 
中　　華　　民　　國　　110 　年　　11　　月　　18　　日
                  民事第二庭  審判長法  官 林鈺琅
                                    法  官 林修平
                                    法  官 蔡英雌
以上正本係照原本作成。
本判決不得上訴。
中　　華　　民　　國　　110 　年　　11　　月　　18　　日
                                    書記官 霍薇帆
　　　　
附表：
計息之本金  （新臺幣） 利息  　290,137元 計算之期間（民國） 年利率  自97年7月13日起至104年8月31日止 20％  自104年9月1日起至清償日止 15％ 備註：上開債權總金額，經被上訴人於98年3月3日聲請更生時陳報，其數額含本金及利息合計為317,000元，此亦為上訴人所不爭執（見原審卷第234頁、第264頁、第547頁）。